臺灣高等法院刑事判決　　　　　　　　96年度上易字第2515號
上　訴　人　臺灣板橋地方法院檢察署檢察官
被　　　告　甲○○
上列上訴人因被告詐欺案件，不服臺灣板橋地法院96年度易字第
481，中華民國96年8月27日第一審判決（起訴案號：臺灣板橋地
方法院檢察署96年度調偵字第18號），提起上訴，本院判決如下
：
    主  文
上訴駁回。
    理  由
一、本件公訴意旨略以：被告甲○○基於意圖為自己不法所有之
    概括犯意，明知其於民國91 年3月間業經台灣票據交換所通
    報為拒絕往來戶，已無給付支票票款能力，仍自93年12月底
    起至94 年5月間止，在台北縣三重市某處，以欲開設超商需
    要資金為由，向友人乙○○訛借現款，並詐稱將會如期償還
    ，且刻意隱瞞其已遭列為拒絕往來之事實，致乙○○陷於錯
    誤，而將自身新臺幣（下同）三十一萬五千元及友人黃水木
    五十萬元之現款貸予甲○○，被告甲○○則交付如附表所示
    之支票充為還款之憑據，以取信乙○○、黃水木二人。嗣經
    乙○○、黃水木提示前開支票，均因存款不足及拒絕往來戶
    而遭退票，復經履次向被告甲○○追索仍不獲償還，乙○○
    、黃水木始知受騙，而分別受有三十一萬五千元及五十萬元
    之損害，因認被告甲○○涉犯刑法第339條第1項詐欺罪等語
    。
二、按犯罪事實應依證據認定之，無證據不得認定犯罪事實；不
    能證明被告犯罪或其行為不罰者，應諭知無罪之判決，刑事
    訴訟法第154條第2項、第301條第1項分別定有明文。次按事
    實之認定，應憑證據，如未能發現相當證據，或證據不足以
    證明，自不能以推測或擬制之方法，以為裁判基礎；告訴人
    之告訴係以使被告受刑事訴追為目的，是其陳述是否與事實
    相符，仍應調查其他證據以資審認，亦有最高法院40年度臺
    上字第86號、52年度臺上字第1300號判例可稽。次按認定不
    利於被告之事實，須依積極證據，茍積極證據不足為不利被
    告之認定時，即應為有利被告之認定，更不必又何有利之證
    據，並有最高法院30 年度上字第816號可資參照。再按刑法
    第339條第1項詐欺罪之成立，以意圖為自己或第三人不法之
    所有，以詐術使人將本人或第三人之物交付為要件，所謂以
    詐術使人交付，必須被詐欺人因其詐術而陷於錯誤，若其所
    用方法不能認為詐術，亦不致使人陷於錯誤，即不構成該罪
    ，最高法院亦著有84年度臺上字第4734號判決可參。且民事
    債務人未依債之本旨履行給付之情況，在一般社會經驗上原
    因眾多，非必均出於詐欺犯罪一端，苟無足可認其自始具有
    不法所有意圖之積極證據，縱令於債之關係成立後，惡意不
    為給付，亦僅能令負民事上遲延給付責任，不能據此推測其
    在負債之初一概具有從事財產犯罪行為之故意。
三、本件公訴人認被告涉有詐欺取財罪嫌，無非係以被告之供述
    、告訴人乙○○、黃水木之指述、附表所示支票正反面影本
    及票據交換所退票理由單、法務部 -票據信用資訊連結作業
    查詢單等件為其主要論據。
四、訊據被告甲○○就其於91年3 月間經臺灣票據交換所通報為
    拒絕往來戶，曾於93年12月底起至94年5 月間止，以開設超
    商需要資金為由，多次向告訴人乙○○調借現款，並曾交付
    附表之支票予告訴人乙○○收執等事實均供承不諱，惟堅詞
    否認有何詐欺取財犯行，辯稱：(1)伊確實於臺北縣蘆洲市及
    三重市○○街分別經營超商致需要資金運用，始因此向乙○
    ○借款，僅因其後調度失靈，因而無力清償欠款；(2)伊於交
    付附表之支票予乙○○時，曾經告以伊之支票已經拒絕往來
    ，日後如能借得客票即予換回，乙○○並已應允不會提示上
    開支票等語。
五、經查：
  (一)被告自93年12月下旬起至94 年5月間止，確曾經營超商，並
    以此需要資金為由，多次向乙○○調借金錢，並曾交付多紙
    客票予乙○○以為清償所用，且迄至94 年5月為止之借款已
    清償等情，已經被告於偵查、原審及本院準備程序時坦承：
    伊有向黃水木借錢... 都在三重跟他借，伊是透過乙○○跟
    黃水木借的；借錢要開超商，伊本來在蘆洲有開一家超商，
    跟他借錢是要在三重開一家分店，也確實有開，三重的店後
    來營運不善倒閉等語不諱（見偵緝字第2677號卷第20頁、原
    審卷第21頁、本院96年11月9日準備程序筆錄第2頁）；核與
    告訴人乙○○於偵查及本院指稱：伊與被告是朋友關係，他
    跟伊說他要開超商，跟伊借錢，伊跟黃水木是朋友，所以伊
    找黃水木提供資金來開超商... 借款部分在94 年5月以前都
    有兌現過，5 月後就沒有兌現，約一百萬元，被告確實有經
    營超商之事實等語（見他字第2641號卷第25至26頁）；被告
    借錢要開超商，伊有看到；伊有收他朋友的票，被告自己沒
    有票，伊有收被告的票三張，其他都是他朋友的票，大概收
    了十幾張等語（見本院96 年11月9日準備程序筆錄），均大
    致相符。此外併有卷附財政部臺灣省北區國稅局三重稽徵所
    於96年7月9日以北區國稅三重三字第0960005267號函所檢送
    之址設臺北縣蘆洲市○○路269巷3號1 樓之「一得鴻便利商
    店」或「一得鴻便利商店集賢分店」（被告於原審準備程序
    係稱名為「一利鴻便利超商」）其營業稅籍查詢資料、營利
    事業所得稅結算申報書、營利事業統一發證設立登記申請書
    、營業商號使用統一發票申請書、營業稅銷售額及稅額申報
    書所載（原審卷第28至第113頁），被告亦確自86年8月間起
    即於上址開始經營便利商店，且迨至94年間仍有申報營業稅
    銷售額及稅額之情事，是以被告主張其因經營便利商店（超
    商）需要資金，而向告訴人乙○○借貸款項之情，即信而有
    徵。
  (二)被告向彰化銀行三和路分行所申設之如附表所示支票之帳戶
    （帳號：000000000號），固於91 年2月4日起即因退票而經
    標示「註記」，嗣因存款不足等原因而退票達三張以上，於
    同年2月7 日經註記為「拒絕往來」，此有法務部-票據信用
    資訊連結作業在卷可佐（見95年度偵緝字第2677號卷宗第25
    至32頁），且為被告所是認。是被告於交付附表之支票（發
    票日分別為94年4月5日、同年7月5日及15日）予乙○○時，
    當已明瞭上開支票日後勢必無法作為兌付之工具，足見本件
    被告主觀上究否存有欺罔告訴人乙○○等人之意圖，當以被
    告交付其已拒絕往來之支票予告訴人之時，告訴人是否知悉
    該等支票帳戶之票信狀況？就此，告訴人雖否認其於收受附
    表一所示支票之際即已知該等支票所屬帳戶業已拒絕往來，
    惟告訴人乙○○、黃水木於偵查中均證稱：伊不知道他的票
    早已拒絕往來，伊是後來打電話去銀行才知道被告早已拒絕
    往來等語（見偵緝字第2677號第38頁）。於原審審理時，乙
    ○○則改稱：已經過那麼久了，伊已不記得何時知道被告的
    支票拒絕往來；被告支票拒絕往來是何人告訴伊的已完全不
    知道... 時間太久了，伊已經不記得被告是否曾經告訴過伊
    他的票已經被拒絕往來... 被告開立的第一張票是四月五日
    到期，但伊已經忘記為何當時還幫被告調七月份的錢等語（
    見原審卷第122至123頁）。惟於本院準備程序時，告訴人已
    自承伊知道被告自己沒有票等語。故衡諸上述證人前後所為
    證言，告訴人於借款予被告之初，確已知悉被告並無票據可
    供使用，否則被告亦不可能均提供客票予告訴人，而告訴人
    卻不曾聞問其中緣由，並收受達十數張之譜？另按告訴人乙
    ○○於原審審理時即已具結證稱被告前所交付用以調現之支
    票票期均為二 個月（即充為遠期支票使用，見原審卷第124
    至125 頁），核與被告所自承之情形相符（見原審卷第21頁
    ），則以此推估，被告交付附表支票予告訴人乙○○之時間
    ，當在94年2月及同年5月間左右，然告訴人乙○○、黃水木
    已於偵查中一致指稱：「（問：借款的部分有無還過？）94
    年5月以前都有兌現.. 」等語，業如前述（見他字第2641號
    卷第26頁），可見被告於94年 5月間（包括上開時間之前）
    ，其資金仍可順利周轉，尚無短絀之情形，則其當不致甘冒
    告訴人（乃其金主）於收受後持至銀行進行照會票信發現拒
    絕往來之事實、甚或於94年 4月5日（乃在94年5月之前）提
    示附表編號1 之支票而必遭退票之風險，而逕將附表之各支
    票交付乙○○用為清償欠款支付工具之理，否則一旦為告訴
    人發現拒絕往來之情節，其等豈有可能再於其後繼續挹注被
    告資金？觀之告訴人乙○○等既未在發票日94年4月5日即要
    求兌付附表編號1 之支票，反而遲至94年12月14日方才提示
    支票（按如該紙支票果係供清償使用，衡諸常情，告訴人等
    自當於發票日屆至時即會提示該紙支票），且其後告訴人又
    持續收受被告交付之款項，迨至94年5月間，（94年5月間左
    右）告訴人更會應允收受附表編號2、3等支票，足見被告辯
    稱：伊交付附表之支票予告訴人乙○○時，當已言明該等支
    票早已拒絕往來，僅為取得客票前之擔保，而告訴人乙○○
    並已同意屆期不會提示等語，並非無稽；且告訴人當亦因此
    才會於被告於94年 5月無力清償剩餘欠款之後，始有逾期提
    示附表編號1 之支票之舉。故告訴人乙○○不利於被告之指
    訴，均難信為真實。
  (三)告訴人乙○○指訴之情節，既多有瑕疵而難認與事實相符，
    且告訴人黃水木又於偵查中坦承：「我跟林不認識，因為梁
    的關係我才借錢給他，我是透過梁將錢轉交給被告，我沒有
    跟林有任何的接觸」、「（問：當初借錢你知道是甲○○跟
    你借的嗎？）我不知道，都是乙○○跟我借的... 是到被告
    無法還錢時乙○○才告訴我是甲○○借的」等語（見95年度
    他字第2641號卷第25頁，95年度偵緝字第2677號卷第39頁）
    ，堪信黃水木對於告訴人乙○○與被告間之借貸往來經過應
    並無所悉，是其所訴亦無從資為不利於被告之依據。
  (四)綜上，公訴人所提出之告訴人乙○○、黃水木之指述、及附
    表所示之支票及臺灣票據交換所退票理由單、法務部 -票據
    信用資訊連結作業查詢單等證據，僅足證明被告客觀上有交
    付附表所示之業於91年2月7日經拒絕往來之支票予告訴人乙
    ○○，而事後又未能清償前述支票票款之事實，然並未能證
    明被告於交付之初，主觀上即存有不法所有之意圖及施用詐
    術之行為，揆諸上開說明，被告所為尚與刑法第339條第1項
    之構成要件有間，難以該罪相繩。此外，復查無其他積極證
    據足資證明被告有何公訴人所指之犯行，本件應係民事糾葛
    ，宜循民事訴訟程序解決，附此敘明。
六、依前揭刑事訴訟法及最高法院判決所示「罪證有疑，利於被
    告」之法則，本件公訴人所舉證據，既無從使本院形成有罪
    確信，自不能遽認被告有何公訴人所指犯行，此外復查無其
    他積極證據足資認定被告有何詐欺取財之犯行，原審因而以
    被告犯罪不能證明，諭知被告無罪，經核尚無不合。檢察官
    上訴意旨猶以被告倘有預知償付借款困難之疑慮，以一般借
    據或商業本票交付告訴人即可，何需大費周張開立三年前已
    列為拒絕往來支票，顯見被告欲利用拒往支票蒙混過關、到
    期後一走了之等語為由，提起上訴，為無理由，應予駁回。
據上論斷，應依刑事訴訟法第368條，判決如主文。
本案經檢察官侯千姬到庭執行職務。
中　　華　　民　　國　　96　　年　　12　　月　　25　　日
                  刑事第十庭  審判長法  官  楊炳禎
                                    法  官  李春地
                                    法  官  朱光仁
以上正本證明與原本無異。
不得上訴。
                                    書記官  王宜玲
中　　華　　民　　國　　97　　年　　1 　　月　　4 　　日
附表：
┌──┬───┬───┬────────┬─────┬─────┬────┐
│編號│執票人│發票人│付款銀行暨帳號  │支票號碼  │發票日期  │金額    │
│    │      │      │                │          │          │(新台幣)│
├──┼───┼───┼────────┼─────┼─────┼────┤
│ 1. │乙○○│甲○○│彰化銀行三和分行│CF0000000 │4.5.    │315,000 │
│    │      │      │00-0000000      │          │          │        │
├──┼───┼───┼────────┼─────┼─────┼────┤
│ 2. │黃水木│甲○○│同上            │CF0000000 │7.5.    │150,000 │
├──┼───┼───┼────────┼─────┼─────┼────┤
│ 3. │黃水木│甲○○│同上            │CF0000000 │7.15.    │350,000 │
└──┴───┴───┴────────┴─────┴─────┴────┘
